臺灣苗栗地方法院民事判決　　　　　　　　　　　　　　九十二年度再易字第二號
　　再審　原告　甲○○
　　訴訟代理人　林見軍律師
　　再審　被告　乙○○
　　訴訟代理人　徐正安律師
當事人間請求確認通行權存在等事件，再審原告對於中華民國九十二年三月二十四日
本院九十一年度簡上字第三○號第二審確定判決提起再審之訴，本院判決如下：
    主      文
再審之訴駁回。
再審訴訟費用由再審原告負擔。
    理      由
一、再審原告之主張略以：原告所有之坐落苗栗縣苑裡鎮○○段六二三號土地（下稱
    系爭六二三號土地），係自同段六二○號土地（下稱系爭六二○號土地）分割、
    轉讓而來，業據再審原告於原審提出未分割前之現狀地籍圖謄本在案，依系爭六
    二○號土地未分割前現狀之地籍圖謄本所示，該土地四周相鄰之土地，均非編定
    為道路用地，於分割或轉讓前即屬於袋地，原告所有之系爭六二三號土地應無適
    用民法第七百八十九條第一、二項之餘地，而得通行分割及受讓以外之相鄰土地
    即再審被告所有之同段六二四號土地；前揭六二○號土地未分割前現狀之地籍圖
    謄本，攸關再審原告所有之系爭六二三號土地是否自始即有不通公路之情，有無
    民法第七百八十九條第一、二項之適用，足以影響再審原告得否對再審被告所有
    之同段六二四號土地主張袋地通行權，原審就此足以影響判決結果之重要證物，
    漏未斟酌，而為不利於再審原告之判決，爰依民事訴訟法第四百三十六條之七（
    再審起訴狀誤繕為第四百九十七條）規定，提起本件再審之訴，請求廢棄原判決
    等語。
二、再審被告之抗辯略以：再審被告於原審審理時均否認系爭六二○地號為袋地，並
    經原審法官會同苗栗縣通霄地政事務所人員於同段六二四地號土地勘驗明確，有
    九十年七月四日勘驗筆錄在卷可稽。另就系爭六二○號土地是否屬於袋地，經原
    判決理由欄三、（一）即謂「六二○地號土地面臨道路」等事實，業經原審會同
    苗栗縣通霄地政事務所人員至現場履勘查明屬實，有原審九十年七月四日勘驗筆
    錄、苗栗縣通霄地政事務所繪製複丈成果圖各一份、當日所攝現場照片七幀及上
    訴人原審所提前開照片二幀在卷可稽」，可知原判決就再審原告之主張及所用以
    證明之證物已為詳細之調查，並就調查之結果及得心證之理由於判決理由內說明
    ，並無再審原告所稱「就重要證物漏未斟酌」之情形等語。
三、茲就本件是否有同法第四百三十六條之七「就此足以影響判決結果之重要證物，
    漏未斟酌」之再審理由，詳述如下：
（一）按對於簡易訴訟程序之第二審確定終局裁判，如就足影響於裁判之重要證物，
      漏未斟酌者，亦得提起再審之訴或聲請再審，民事訴訟法第四百三十六條之七
      定有明文可參。所謂「如就足影響於判決之重要證物，漏未斟酌者」，係指當
      事人在前審程序已經存在並已為證據聲明之證據，前審並未認為不重要而忽略
      證據聲明未為調查，或已為調查而未就調查之結果予以判斷，且須足以影響裁
      判結果而言，此亦經最高法院八十八年度再易字第五號裁判揭櫫在案。
（二）次按當事人聲明之證據，除認為不必要者外，法院應為調查，民事訴訟法第二
      百八十六條定有明文，惟如訟爭事實已臻明瞭，對於其他證據認為不重要者，
      不予調查，為法院應有之職權，且不必要之證據方法，在法院原可衡情捨棄，
      不為當事人請求所拘束，最高法院十八年上字第一九九六號、十九年上字第一
      ○三一號判例可資參照。所謂「不必要者」，係指當事人聲明之證據中，依當
      事人聲明之意旨與待證之事實，毫無關聯，或法院就某事項已得心證，而當事
      人仍聲明關於該事項之證據方法等情形而言，最高法院八十五年台上字第八○
      六號裁判意旨亦可參照。
（三）查再審原告雖於原審提出系爭六二○號土地未分割前之現狀地籍圖謄本，主張
      四周相鄰之土地，均非編定為道路用地，於分割或轉讓前即屬於袋地，應無適
      用民法第七百八十九條第一、二項之餘地云云；惟據再審被告於原審提出之九
      十一年九月十日聲請調查證據狀，請求訊問證人即系爭六二三號土地之前地主
      康林麗、即相鄰同段六二一號土地之所有權人劉鄭秀鸞，以明系爭六二○號土
      地之原地主於出賣各分割土地（含系爭六二三號土地、相鄰六二一號土地）前
      ，是否預留通路以供分割土地以至於公路，核再審被告之前揭證據方法之聲明
      及請求調查之理由，顯係爭執系爭六二三號土地分割自六二○號土地前，該六
      二○號土地有公路可供通行，且原地主預留通路予分割後坐落於公路後方之六
      二三號土地通行公路之用；而原審依再審被告之聲請，先後通知證人康林麗、
      劉鄭秀鸞於九十一年十二月四日、九十二年一月二十四日到庭作證，業據證人
      康林麗到庭證述不清楚等語，而證人劉鄭秀鸞業因死亡而未到庭，此有附卷之
      言詞辯論筆錄可資參照。核土地使用地目之編訂與土地利用之現況未必相符，
      土地使用之地目尚非不得變更，早期之鄉村田地亦大多藉由私設道路通行，依
      再審原告於原審所提出之系爭六二○號土地未分割前現狀地籍圖謄本，尚無從
      認定系爭六二二○號土地分割前即屬袋地，而無任何可供通行之道路或公路；
      反之，依系爭六二四號土地之地形觀之，當欲藉由東北邊之公路通行，佐以系
      爭六二○號土地分割為六二○、六二一、六二二、六二二之一、六二三等多筆
      土地，分割後之土地利用情形相似，均留有可作通行使用之法定空地，而與東
      北邊之公路相通，則系爭六二○號土地分割前應有東北邊之公路供通行無疑。
（四）又再審被告於原審審理時否認系爭六二○地號為袋地，並經原審法官會同苗栗
      縣通霄地政事務所人員於同段六二四地號土地勘驗明確，有九十年七月四日勘
      驗筆錄在卷可稽。另就系爭六二○號土地是否屬於袋地，經原判決理由欄三、
      （一）即謂「六二○地號土地面臨道路」等事實，業經原審會同苗栗縣通霄地
      政事務所人員至現場履勘查明屬實，有原審九十年七月四日勘驗筆錄、苗栗縣
      通霄地政事務所繪製複丈成果圖各一份、當日所攝現場照片七幀及上訴人原審
      所提前開照片二幀在卷可稽」，可知原判決就再審原告之主張及所用以證明之
      證物已為詳細之調查，並就調查之結果及得心證之理由於判決理由內說明，並
      無再審原告所稱「就重要證物漏未斟酌」之情形等語。
（五）而原審就系爭六二○號土地於分割出系爭六二三號土地前，是否即為袋地之爭
      點，讓兩造交換書狀而為充分之陳述，並依聲請傳喚證人，就該訟爭事實已臻
      明瞭時，對於六二○號土地分割前之地籍圖謄本，認為不重要而不予調查，或
      認為不必要而予捨棄該證據方法，本為原審法院應有之職權，不受當事人之請
      求所拘束，此有前揭法規及裁判為憑。縱使原判決對於再審原告所提出之地籍
      圖謄本未予審酌，該證物亦不足以影響於原裁判，仍與民事訴訟法第四百三十
      六條之七所謂「如就足影響於判決之重要證物，漏未斟酌者」之情形有別，尚
      不得據為再審事由。況原確定判決予理由項下已載明：「五、本件判決之基礎
      已臻明確，兩造其餘之攻擊防禦方法及舉證，核與判決無影響，原不另一一論
      述，併此敘明。」，益證原確定判決已審酌該事證後，認與判決結果不生影響
      ，非漏未調查、審酌。
五、綜上論述，本件顯無民事訴訟法第四百三十六條之七「就足影響於判決之重要證
    物，漏未斟酌」之再審理由，此經調閱原審卷證、諭令兩造交換書狀及當庭陳述
    意見，已彰彰甚明，爰依同法第五百零二條第二項規定，不經言詞辯論，逕以判
    決予以駁回。
六、據上論結，本件再審之訴為無理由，依民事訴訟法第五百零二條第二項、第七十
    八條，判決如主文。
中　　　華　　　民　　　國　　九十三　　年　　　六　　　月　　二十八　　日
                                       民事庭審判長  陳鴻斌
                                             法  官  黃佩韻
                                             法  官  李麗萍
右為正本係照原本作成。
本判決不得上訴。
中　　　華　　　民　　　國　　九十三　　年　　　七　　　月　　　二　　　日
                                         法院書記官    蕭雅馨
